臺灣高等法院刑事裁定
110年度毒抗字第1432號
抗  告  人
即  被  告  姚登晉



                    （現於法務部○○○○○○○○戒治中）
上列抗告人因違反毒品危害防制條例案件，不服臺灣新北地方法
院中華民國110年10月1日所為之裁定（110年度毒聲字第2119號
），提起抗告，本院裁定如下：
    主  文
抗告駁回。
    理  由
一、原裁定意旨略以：抗告人即被告甲○○（下稱抗告人）前於民
    國109年10月21日8時許，施用第二級毒品甲基安非他命，經
    臺灣新北地方法院以110年度毒聲字第478號裁定送勒戒處所
    觀察、勒戒確定，於110年8月17日入勒戒處所執行觀察、勒
    戒，嗣經法務部○○○○○○○○附設勒戒處所依被告之前科紀錄與
    行為表現、臨床評估及社會穩定度綜合評估後，認有繼續施
    用毒品之傾向等情，有上開刑事裁定、本院被告前案紀錄表
    、法務部○○○○○○○○110年9月22日北所衛字第11013005260 號
    函暨所附有無繼續施用毒品傾向評估標準紀錄表及有無繼續
    施用毒品傾向證明書各1份在卷可稽，堪認被告確有繼續施
    用毒品之傾向，爰依毒品危害防制條例第20條第2項後段，
    裁定被告令入戒治處所強制戒治，其期間為6個月以上，至
    無繼續強制戒治之必要為止，但最長不得逾1年等語。
二、抗告意旨略以：
　㈠強制戒治使被告受長期拘禁，為人身自由之剝奪，依憲法第8
    條規定須符合法定程序，法院裁定前應使被告到場參與程序
    ，藉以判斷「有無繼續施用毒品傾向評估標準紀錄表」記載
    內容是否合於法定要件，及判斷被告是否確實受有較長期間
    強制戒治之必要，且該評估標準既非公開，亦未經公正第三
    方檢驗，難認公允。又因評估標準係參以精神科醫師之主觀
    意見，標準不一致而給分有所偏頗不具客觀、一致性，原審
    未讓被告到場即依該「有無繼續施用毒品傾向評估標準紀錄
    表」裁定，進而誤判被告有受強制戒治之必要，顯非適法。
　㈡上開「有無繼續施用毒品傾向評估標準紀錄表」亦有相同性
    事項重複評價而違反一事不二罰之憲法原則，導致被告易陷
    入評分超過60分，須受有較長監禁期間之強制戒治，顯已逾
    越必要性，與憲法第23條規定意旨有違。且未賦予抗告人對
    評估標準內容不利於己部分提出抗辯，無從行使訴訟防禦權
    之可能，更無從向法院救濟，聲請調查有利證據之機會，人
    權之保障有違現代法治國原則甚明，爰請求撤銷原裁定另為
    妥適合乎現代法治原則兼顧人權保障之裁定等語。
三、按觀察、勒戒後，檢察官或少年法院（地方法院少年法庭）
    依據勒戒處所之陳報，認受觀察、勒戒人無繼續施用毒品傾
    向者，應即釋放，並為不起訴之處分或不付審理之裁定；認
    受觀察、勒戒人有繼續施用毒品傾向者，檢察官應聲請法院
    裁定或由少年法院（地方法院少年法庭）裁定令入戒治處所
    強制戒治，其期間為6個月以上，至無繼續強制戒治之必要
    為止，但最長不得逾1年，毒品危害防制條例第20條第2項定
    有明文。
四、次按有無繼續施用毒品傾向之評估標準，並非完全以受勒戒
    人勒戒後之結果為準，勒戒前之各種情況，仍應作為評估之
    依據。依勒戒處所評分說明手冊規定，係以前科紀錄與行為
    表現、臨床評估、社會穩定度，三項合併計算分數，每一大
    項皆有靜態因子與動態因子。而關於有無繼續施用毒品傾向
    之評估標準，法務部業於110年3月26日以法矯字第11006001
    760號函修正頒布「有無繼續施用毒品傾向評估標準紀錄表
    」、「有無繼續施用毒品傾向評估標準評分說明手冊」，上
    開評分說明手冊載明判定之原則：「受觀察勒戒人入所後，
    經過2週時間的觀察、勒戒，由處所及醫療人員依據其各項
    紀錄、資料及觀察勒戒期間之行為表現，加以評分。在勒戒
    人入所4至6週後，可再做一次評估以做必要之評分修正。每
    一大項皆有靜態因子與動態因子。先以靜態因子分數評分，
    靜態因子分數總分在60分（含）以上為『有繼續施用毒品傾
    向』；60分以下，與動態因子分數相加，如果總分在60分（
    含）以上，為『有繼續施用毒品傾向』」；又評估標準紀錄表
    及說明手冊中「前科紀錄與行為表現」之第一題及第三題之
    計分方式修正如下（餘無修正）：㈠第一項「毒品犯罪相關
    司法紀錄」：計分方式修正為每筆（次）5分，總分上限為1
    0分；㈡第三項「其他犯罪相關紀錄」：計分方式修正為每筆
    （次）2分，總分上限為10分。是抗告人有無「繼續施用毒
    品傾向」，係依具體個案之臨床實務及相關事證等情綜合判
    定，有其相當之專業依據及標準，且涉及專門醫學，又衡酌
    強制戒治之目的，係為協助施用毒品者戒斷毒品之心癮及身
    癮所為之一種保安處分類型，而該評估標準係將與判斷有無
    繼續施用傾向之相關因素加以列舉及量化，適用於每一位受
    觀察、勒戒處分之人，具一致性、普遍性、客觀性，以利執
    法者判定受勒戒人有無繼續施用毒品傾向，倘其評估由形式
    上觀察，無擅斷或濫權等明顯不當情事，法院應予尊重。
五、經查：
　㈠抗告人因違反毒品危害防制條例案件，經臺灣新北地方法院
    以110年度毒聲字第478號裁定，送觀察、勒戒後，法務部○○
    ○○○○○○附設勒戒處所以其前開修正後之評估標準，就被告之
    前科紀錄與行為表現、臨床評估、社會穩定度等三大項因素
    進行評估，本件抗告人經法務部○○○○○○○○附設勒戒處所評分
    結果，認①前科紀錄與行為表現合計為29分（毒品犯罪相關
    司法紀錄「7筆」計10分、首次毒品犯罪年齡為「20歲以下
    」計10分、其他犯罪相關紀錄「1筆」計2分、入所時尿液毒
    品檢驗為「一種毒品反應」計5分，上開4項靜態因子合計為
    27分；所內行為表現「持續於所內抽菸」計2分，上開動態
    因子合計為2分）；②臨床評估部分合計為26分（多重毒品濫
    用為「有，安非他命、K他命」計10分、合法物質濫用為「
    有，菸」計2分、使用方式為「無注射使用」計0分、使用年
    數為「超過一年」計10分，上開靜態因子合計為22分，精神
    疾病共病〈含反社會人格〉經評定為「無」計0分、臨床綜合
    評估〈含病識感、動機、態度、就醫意願〉評定為「中度」計
    4分，上開2項動態因子合計為4分）；③社會穩定度部分合計
    為7分（工作「兼職工作：工地工人（零工）」，計2分、家
    人藥物濫用「有」，計5分，上開2項靜態因子合計為2分；
    入所後家人是否訪視為「無」，計5分、出所後是否與家人
    同住為「是」，計0分，上開2項動態因子合計為5分）。以
    上①至③部分之總分上限合計為62分（靜態因子共計56分，動
    態因子共計6分），而綜合判斷為有繼續施用毒品傾向，此
    有法務部○○○○○○○○110年9月22日北所衛字第11013005260號
    函及所附之有無繼續施用毒品傾向證明書、有無繼續施用毒
    品傾向評估標準紀錄表等件在卷可稽（見臺灣新北地檢署10
    9年度毒偵字第7992號偵查卷第71至73頁）。該勒戒處所綜
    合評分者依個案之臨床實務及具體事證，判定抗告人為「有
    繼續施用毒品傾向」，是原審依據上開資料認聲請意旨洵屬
    有據，裁定被告應接受強制戒治，即無不合。
　㈡抗告意旨雖執前詞為辯，惟法務部○○○○○○○○附設勒戒處所人
    員評估抗告人是否有繼續施用毒品傾向，係以「毒品犯罪相
    關司法紀錄」、「首次毒品犯罪年齡」、「其他犯罪相關紀
    錄」、「入所時尿液毒品檢驗」、「所內行為表現」、「物
    質使用行為」、「合法物質濫用」、「使用方式」、「使用
    年數」、「精神疾病共病（含反社會人格）」、「臨床綜合
    評估（含病識感、動機、態度、就醫意願）」、「工作」、
    「家庭」等靜態因子、動態因子綜合評估，為具有醫學專業
    所得之結論；且勒戒處所之組織、人員之資格及執行觀察、
    勒戒相關程序，與判斷施用毒品者有無繼續施用毒品傾向，
    均有相關法令嚴格規範，非可恣意而為，由形式上觀察，亦
    無擅斷或濫權等明顯不當之情事，自得資為判斷抗告人有無
    繼續施用毒品傾向之證明。是抗告意旨稱評估標準係參以精
    神科醫師之主觀意見，標準不一致而給分有所偏頗不具客觀
    、一致性等語，要無足取。
　㈢再者，前揭評估將抗告人之「毒品犯罪相關司法紀錄」、「
    首次毒品犯罪年齡」、「使用年數」據為評分之項目，三者
    側重之面向不同，並非同指一事，且均屬評估行為人有無繼
    續施用毒品可能性之重要指標，復皆設有項目計分之合理上
    限（上限10分），業已降低各評分項目所可能造成之過度影
    響，故將「毒品犯罪相關司法紀錄」、「首次毒品犯罪年齡
    」、「使用年數」列為評分項目，與戒斷毒品目的之達成間
    具有實質關聯，無違公平之保障及一事不二罰之原則。抗告
    意旨「有無繼續施用毒品傾向評估標準紀錄表」有相同性事
    項重複評價而違反一事不二罰，顯係有所誤解，並非可採。
　㈣毒品條例並未明定法院須經開庭訊問，始得為觀察、勒戒或 
    強制戒治之裁定，與刑事訴訟法規定羈押、審判程序應先行
    訊問被告之法定程序原則有別，此為立法者依據所涉公益與
    被告權益為各項權衡之立法裁量結果，屬於立法形成之空間
    ；況依上述說明，已足認抗告人確有繼續施用毒品之傾向，
    並無再另行調查事證之必要，且本件亦非可由法院斟酌以其
    他處遇方式替代之餘地。是以原審未傳訊抗告人到庭陳述意
    見，逕依卷内資料書面審理後，裁定抗告人應送強制戒治，
    難謂有何侵害抗告人聽審權或違背正當法律程序之情形，抗
    告人徒以其無從提出有利於己之證據及抗辯，且未經聽審，
    與正當法律程序相悖等語，仍無足取。　　
六、綜上所述，原審以檢察官聲請意旨並無不合，依毒品危害防
    制條例第20條第2項之規定，裁定抗告人令入戒治處所施以
    強制戒治，其期間為6個月以上，至無繼續強制戒治之必要
    為止，但最長不得逾1年，經核並無不合。抗告意旨徒以前
    詞指摘原裁定不當，請求撤銷原裁定，為無理由，應予駁回
    。　　　　
據上論斷，應依刑事訴訟法第412條，裁定如主文。
中　　華　　民　　國　　110 　年　　11　　月　　12　　日
                  刑事第二庭    審判長法　官  遲中慧
                                      法　官  楊志雄
                                      法　官  邱筱涵
以上正本證明與原本無異。
不得再抗告。
                                      書記官  鄭巧青
中　　華　　民　　國　　110 　年　　11　　月　　12　　日